ACORDAO-COMPLETO-2390786

ACÓRDÃO 623/2020 ATA 8/2020 - PLENÁRIO

VISTOS, relatados e discutidos estes autos de representação formulada pela Secretaria de Controle Externo de Aquisições Logísticas (Selog) para apurar a indevida participação da Cardoso Maia Frios Ltda. – EPP como ME-EPP nos Pregões Eletrônicos nos 2/2017, 3/2017 e 6/2017 promovidos pelo Grupamento de Apoio de Guaratinguetá e nos Pregões Eletrônicos nos 28/2017 e 29/2017 promovidos pelo Grupamento de Apoio de São José dos Campos junto ao Comando da Aeronáutica, em desacordo com os arts. 3º, II, § 4º, e 48, I, da Lei Complementar nº 123, de 2006;
	ACORDAM os Ministros do Tribunal de Contas da União, reunidos em Sessão do Plenário, diante das razões expostas pelo Relator, em:
	9.1. conhecer da presente representação, por atender aos requisitos de admissibilidade previstos nos arts. 235 e 237, VI, do RITCU, para, no mérito, considerá-la procedente;
	9.2. declarar a inidoneidade da Cardoso Maia Frios Ltda. – EPP para participar de licitação na administração pública federal ou nos certames promovidos pelos Estados, Distrito Federal e Municípios com a aplicação de recursos federais, pelo período de 1 (um) ano, nos termos do art. 46 da Lei nº 8.443, de 1992;
	9.3. determinar que a Selog adote as seguintes medidas:
	9.3.1. envie a cópia deste Acórdão, com o Relatório e o Voto, aos seguintes destinatários:
	9.3.1.1. à Controladoria-Geral da União, para ciência e adoção da providência determinada pelo item 9.2 deste Acórdão no prazo máximo de 30 dias contados da ciência desta deliberação; e
	9..3.1.2. ao Comando da Aeronáutica, além do envio à Cardoso Maia Frios Ltda., para ciência; e
	9.3.2. arquive o presente processo.

Representação para apurar suposta indevida participação de empresa em pregões eletrônicos.

Grupamento de Apoio de São José dos Campos e Grupamento de Apoio de Guaratinguetá junto ao Comando da Aeronáutica.

3. Responsável: Cardoso Maia Frios Ltda. - EPP.

13.1. Ministros presentes: José Mucio Monteiro (Presidente), Walton Alencar Rodrigues, Augusto Nardes, Raimundo Carreiro, Ana Arraes e Bruno Dantas.
13.2. Ministro-Substituto convocado: André Luís de Carvalho (Relator).
13.3. Ministro-Substituto presente: Weder de Oliveira.

ANDRÉ DE CARVALHO

Trata-se de representação formulada pela Secretaria de Controle Externo de Aquisições Logísticas (Selog) para apurar a indevida participação da Cardoso Maia Frios Ltda. – EPP como ME-EPP nos Pregões Eletrônicos nos 2/2017, 3/2017 e 6/2017 promovidos pelo Grupamento de Apoio de Guaratinguetá e nos Pregões Eletrônicos nos 28/2017 e 29/2017 promovidos pelo Grupamento de Apoio de São José dos Campos junto ao Comando da Aeronáutica, em desacordo com os arts. 3º, II, § 4º, e 48, I, da Lei Complementar nº 123, de 2006. 
2.	Após a análise final do feito, o auditor federal da Selog lançou o seu parecer conclusivo à Peça 11 (fls. 1/5) , com a anuência dos dirigentes da unidade técnica (Peças 12 e 13) , nos seguintes termos: 
“Trata-se de representação a cargo desta unidade técnica para apurar a utilização indevida, pela sociedade empresária Cardoso – Maia Frios Ltda. – EPP (CNPJ 68.442.755/0001-80) , do tratamento favorecido dispensado às microempresas (ME) e empresas de pequeno porte (EPP) ao amparo da Lei Complementar (LC) 123/2006. 
HISTÓRICO 
Estudo da SGI 
2. A SGI identificou (peça 2) , por meio de cruzamentos de dados, indícios de que empresas se beneficiaram indevidamente do tratamento diferenciado concedido a ME e EPP nas aquisições realizadas pela Administração Pública Federal (APF) , considerando as seguintes hipóteses (correspondentes a algumas das proibições descritas no § 4º do art. 3º da LC 123/2006) : 
Hipótese I: empresas com sócio ou empresário em comum, cujo grupo de empresas auferiram conjuntamente receitas anuais superiores ao limites estabelecidos em lei nos exercícios de 2015 ou 2016, sendo todas as empresas envolvidas beneficiárias de tratamento diferenciado em compras públicas no exercício seguinte ao que houve a superação do limite para enquadramento como empresa de pequeno porte, situação em que não mais possuíam direito ao benefício conferido pela lei, conforme vedação prevista no art. 3º, § 4º, inciso III. 
Hipótese II: empresas com relações societárias entre si, cujo grupo de empresas auferiram conjuntamente receitas anuais superiores aos limites estabelecidos em lei nos exercícios de 2015 ou 2016, sendo que apenas uma das empresas envolvidas foi beneficiada com tratamento diferenciado em compras públicas no exercício seguinte ao que houve a superação do limite para enquadramento como empresa de pequeno porte, situação em que não mais possuía direito ao benefício conferido pela lei.
Hipótese III: empresa beneficiária de tratamento diferenciado em compras públicas em cujo quadro societário existe pessoa jurídica, situação vedada pelo artigo 3º, parágrafo 4º, inciso I. Hipótese IV: empresa beneficiária de tratamento diferenciado em compras públicas integra quadro societário de outra pessoa jurídica, situação vedada pelo artigo 3º, parágrafo 4º, inciso VII. Hipótese V: empresa beneficiária de tratamento diferenciado em compras públicas com faturamento individual acima do limite definido em lei, situação vedada pelo artigo 3º, inciso II. Trata-se de caso particular da hipótese 1. 
3. O estudo da SGI (peças 25 e 26 do TC Processo 021.524/2017-3) compreendeu a avaliação de 784.195 compras/aquisições realizadas em 2016 e 2017 nas quais as empresas vencedoras valeramse do tratamento diferenciado para ME/EPP, envolvendo 14.429 fornecedores.
4. Foram identificadas as quantidades de ocorrências descritas a seguir. 
Tabela 1 – Quantitativos totais de empresas com indícios de terem sido beneficiadas indevidamente
	74 grupos de empresas incidiram nas hipóteses I e II

	18 empresas incidiram na hipótese III

	44 empresas incidiram na hipóteses IV

	23 empresas incidiram na hipótese V

5. Diante dos resultados colhidos pela SGI, o Relator sorteado Ministro-Substituto André Luiz de Carvalho (peça 1) , acolhendo a seguinte proposta desta Selog, determinou que se adotassem as providências cabíveis: a) identificar uma amostra de 10 casos, especialmente por materialidade da receita bruta apurada acima do permissivo legal, combinada, se possível, com o número de vitórias da empresa com indícios de fraude no seu enquadramento como ME/EPP, buscando cobrir as 5 hipóteses descritas na peça 25. Para cada um desses 10 itens amostrais, serão autuados processos de representação, para fins de apuração e declaração de inidoneidade das envolvidas, caso as fraudes sejam comprovadas, após o devido processo legal; 
6. A definição dessa amostra baseou-se em dois critérios (peça 2) : faturamento e materialidade das compras. Foram totalizados, para cada empresa, o faturamento em 2016 (contabilizados apenas os valores pagos registrados no Siafi, podendo o valor ser maior em virtude de contratações particulares e com órgãos que não utilizam o Siafi) e o valor homologado das contratações em 2017 (valores homologados dos respectivos certames registrados no Siasg, considerados apenas os itens em que utilizados os benefícios licitatórios próprios à ME/EPP) . 
]7. Esses dois critérios originaram os indicadores de proporcionalidade do faturamento e da materialidade das compras de cada empresa frente respectivamente ao maior faturamento e à maior materialidade encontrados no universo levantado. 
8. Da amostra de dez empresas (peça 2, p. 3) , consta a empresa Cardoso – Maia Frios Ltda., com os seguintes dados e critérios de inclusão na amostra:
Quadro 1 – Valores faturados e homologados relativos à empresa Cardoso-Maia Frios Ltda.
	CNPJ
	Tipo
	Faturamento Siafi (2016) 
	Valor estimado Siasg (2017) 
	Hipótese

	68.442.755/0001-80
	EPP
	R$ 5.717.048,88
	R$ 3.162.332,47
	V

9. Na instrução precedente (peça 5) , verificaram-se as seguintes situações relacionadas aos indícios de utilização indevida, por parte da empresa Cardoso-Maia Frios Ltda., do tratamento diferenciado conferido às ME/EPP: 
a) o faturamento da empresa, em 2016, contabilizado no Siafi (R$ 5.717.048,88) , extrapolou o limite máximo previsto na LC 123/2006 (R$ 3.600.000,00) , podendo esse faturamento ser superior; e 
b) a empresa teria valores adjudicados a ela em 2017 bem superiores aos R$ 3,1 milhões estimados no estudo da SGI, impactando o seu faturamento já naquele ano e superando os sete milhões de reais (peça 5, p. 4) . 
10. Por esses motivos, foi proposta a oitiva da empresa Cardoso-Maia Frios Ltda., nos termos do art. 250, V, do Regimento Interno deste Tribunal (RI/TCU) , para fins de possível aplicação da penalidade prevista no art. 46 da Lei 8.443/1992 c/c art. 271 do RI/TCU. 
11. Realizada a oitiva (peça 8) , passa-se à análise da resposta apresentada pela empresa (peça 9) . 
EXAME TÉCNICO 
Da oitiva 
12. Nos termos da instrução preliminar (peça 5, p. 5) , a empresa foi chamada aos autos para se manifestar sobre a sua participação em vários certames públicos em 2017 se autodeclarando indevidamente microempresa ou empresa de pequeno porte (ME/EPP) , visando ao gozo dos benefícios conferidos pelos arts. 42 a 48 da Lei Complementar 123/2006, tendo auferido no ano anterior (2016) faturamento acima do limite legal de enquadramento de EPP (auferido o total de R$ 5.717.048,88, considerando apenas os pagamentos registrados no Siafi) , contrariando a finalidade e os requisitos legais previstos no art. 3º, inc. II, da Lei Complementar 123/2006. 
13. Em sua resposta (peça 9) , a empresa alega que é uma empresa idônea, cumpridora de seus deveres, que sempre participou de vários pregões cumprindo a obrigação de prestar seus serviços: ‘na mais lisura e ética, pagadora de seus impostos, estando em dia com suas obrigações fiscais e tributárias, conforme comprovam os documentos em anexos, além de suas obrigações trabalhistas e previdenciárias com empregados’. 
14. Acrescenta que em momento algum teria utilizado do favorecimento diferenciado conforme afirmado e que, muito menos, teria agido de má-fé, eis que teria participado de vários pregões, cumprindo com suas obrigações, tendo ocorrido um erro material na prestação de suas informações, quando das operações realizadas, pois, nos pregões anteriores, o seu faturamento sempre se enquadrava no limite legal de microempresa ou empresa de pequeno porte (ME/EPP) . 
Análise 
15. A empresa não apresentou justificativas suficientes para afastar as irregularidades identificadas. 
16. Na primeira parte da resposta à oitiva, se limitou a defender a sua idoneidade alegando que estaria em dia com suas obrigações fiscais, trabalhistas e previdenciárias, o que estaria evidenciado por meio de documentos anexos. Ocorre que essas alegações não se relacionam com o objeto da oitiva e não tem o condão de sanar a irregularidade a ela imputada, pois não foram abordadas nestes autos questões atinentes à regularidade das referidas obrigações. 
17. Já na segunda parte, apenas alega superficialmente que não teria utilizado do favorecimento indevido ou agido de má-fé e que teria havido um suposto erro material durante as operações. Apesar de relacionadas ao objeto da oitiva, essas alegações são genéricas e desacompanhadas de qualquer suporte probatório que possa desconstituir as irregularidades apontadas.
18. A irregularidade está consubstanciada na participação, com a consequente adjudicação de alguns itens, em disputas de objetos exclusivos para ME/EPP, no ano de 2017, quando essa sociedade empresária não mais ostentaria a condição de pequena empresa em razão do faturamento, no ano de 2016, superior ao limite previsto no Estatuto Nacional da Microempresa e da Empresa de Pequeno Porte. 
19. De acordo com os dados levantados pela SGI, a empresa auferiu o total de R$ 5.717.048,88 no ano de 2016 - considerando apenas os pagamentos registrados no Siafi, o que indica que esse faturamento pode ter sido ainda maior, se considerarmos as transações dessa empresa com outros entes públicos e com particulares – e ainda assim participou de licitações no ano de 2017 ostentando indevidamente a condição de pequena empresa, contrariando a finalidade e os requisitos legais previstos no art. 3º, inc. II, da Lei Complementar 123/2006. 
20. Conforme descrito nestes autos (peça 5) , o art. 3º, inc. II, da LC 123/2006 define como empresa de pequeno porte (EPP) aquela sociedade empresária, sociedade simples, empresa individual de responsabilidade limitada ou empresário a que se refere o art. 966 da Lei 10.406/2002 (Código Civil) , devidamente registrados, que aufira anualmente receita bruta entre R$ 360.000,00 e R$ 4.800.000,00. 
21. Observe-se que esse limite superior (quatro milhões e oitocentos mil reais) foi conferido pela LC 155/2016 (que alterou o limite original de R$ 3.600.000,00 previsto no inc. II do art. 3º da LC 123/2006) e, conforme letra de seu art. 11, com efeitos gerados para o exercício de 2018. Ou seja, a rigor, o limite máximo do faturamento de EPP foi de R$ 3.600.000,00 no período de 15/12/2006 (publicação da LC 123/2006) até 31/12/2017 (final dos efeitos do inc. II do art. 3º da LC 123 /2006 em sua redação original) . 
22. Ainda, de acordo com dos dados constantes da planilha à peça 4, que resume o levantamento efetuado pela SGI sobre a empresa Cardoso-Maia, extraem-se as informações agregadas e outros elementos constantes dos quadros adiante. Foram 251 itens licitados homologados à referida empresa em cinco certames realizados em 2017, que estão enquadrados no benefício de participação exclusiva de ME/EPP em itens de contratação com valor de até oitenta mil reais (art. 48, I, da LC 123/2006) . Das cinco licitações, três foram realizadas pelo Grupamento de Apoio de Guaratinguetá e duas, pelo Grupamento de Apoio de São José dos Campos, ambas unidades vinculadas ao Comando da Aeronáutica:
	Pregão Eletrônico
	Itens
	Valor homologado
	Unidade licitadora (Uasg) 

	2/2017
	46
	1.132.546,00
	120635 – Grupamento de Apoio de Guaratinguetá

	3/2017
	23
	430.180,40
	
	6/2017
	163
	1.281.089,97
	
	28/2017
	4
	32.055,60
	120016 – Grupamento de Apoio de São José dos Campos

	29/2017
	15
	286.460,50
	
	Totais
	251
	3.162.332,47
	
23. Ademais, registra-se que esta Corte possui precedentes no sentido de que a mera participação em licitações reservadas a ME/EPP, por licitantes que não se enquadrem na definição legal dessas categorias, constitui fraude à licitação e enseja declaração de inidoneidade do fraudador, não necessitando que a autora da fraude obtenha a vantagem esperada, como indicam, por exemplo, os Acórdãos Plenários 3.217/2010, 1.702/2017, ambos de relatoria do Ministro Walton Alencar Rodrigues; 3.617/2013, de relatoria do Ministro José Jorge; 48/2014, de relatoria do Ministro relator Benjamin Zymler; e 1.593/2019, de relatoria do Ministro Marcos Bemquerer. 
24. Por esses motivos, não havendo elementos suficientes na oitiva para desconstituir a irregularidade verificada e demonstrada a participação indevida da empresa em licitações no ano de 2017, resta configurada a conduta de fraude à licitação, motivo pelo qual se propõe a declaração de inidoneidade da empresa Cardoso - Maia Frios Ltda. - EPP (CNPJ 68.442.755/0001-80) , para participar de licitação e contratar com a Administração Pública Federal, com fundamento no art. 46 da Lei 8.443/1992. 
CONCLUSÃO 
25. O presente processo evidenciou o faturamento da empresa Cardoso-Maia no ano de 2016 (contabilizados apenas os pagamentos a ela registrados no Siafi - R$ 5.717.048,88) superior ao limite máximo para enquadramento da empresa como EPP naquele ano (R$ 3.600.000,00) e a consequente participação indevida em licitações no exercício de 2017, cuja disputa era exclusiva para microempresas e empresas de pequeno porte, a exemplo de itens dos Pregões Eletrônicos 2/2017, 3/2017 e 6/2017 do Grupamento de Apoio de Guaratinguetá e dos Pregões Eletrônicos 28/2017 e 29/2017 do Grupamento de Apoio de São José dos Campos, ambos do Comando da Aeronáutica. 
26. Realizada a oitiva, não foram apresentadas justificativas suficientes para afastar as irregularidades identificadas motivo pelo qual se propõe a declaração de inidoneidade da empresa.
PROPOSTA DE ENCAMIHAMENTO 
27. Em virtude do exposto, propõe-se: 
a) conhecer da representação, satisfeitos os requisitos de admissibilidade constantes nos arts. 235 e 237, VI, do Regimento Interno deste Tribunal, e no art. 103, § 1º, da Resolução - TCU 259/2014; 
b) no mérito, considerar a presente representação procedente; 
c) declarar a inidoneidade da sociedade empresária Cardoso - Maia Frios Ltda. - EPP (CNPJ 68.442.755/0001-80) , com fundamento no art. 46 da Lei 8.443/1992, para participar de licitação e contratar com a Administração Pública Federal ou em que haja utilização de recursos federais, tendo em vista as participações indevidas na condição de ME/EPP nos Pregões Eletrônicos 2/2017, 3/2017 e 6/2017 do Grupamento de Apoio de Guaratinguetá e nos Pregões Eletrônicos 28/2017 e 29/2017 do Grupamento de Apoio de São José dos Campos, ambos do Comando da Aeronáutica, certames exclusivos para licitantes ME/EPP, em desacordo com o art. 3º, inciso II e § 4º c/c o art. 48, inciso I, da Lei Complementar 123/2006, circunstância que caracteriza fraude à licitação; 
d) informar à Cardoso - Maia Frios Ltda. - EPP que o conteúdo da deliberação que vier a ser proferida poderá ser consultado no endereço www.tcu.gov.br/acordaos; e e) arquivar os presentes autos, nos termos do art. 169, III, do Regimento Interno/TCU; e
e) arquivar os presentes autos, nos termos do art. 169, III, do Regimento Interno/TCU”.
É o Relatório.

José Cardoso de Oliveira Junior (CPF 065.335.328-63), representando a Cardoso Maia Frios Ltda. - EPP.

Não atuou.

REPRESENTAÇÃO. FRAUDE EM PROCESSOS LICITATÓRIOS. OITIVA. CONHECIMENTO. PROCEDÊNCIA. INIDONEIDADE DA LICITANTE FRAUDADORA. DETERMINAÇÕES. CIÊNCIA.

REPRESENTAÇÃO (REPR)

Secretaria de Controle Externo de Aquisições Logísticas (Selog).

Trata-se de representação formulada pela Secretaria de Controle Externo de Aquisições Logísticas (Selog) para apurar a indevida participação da Cardoso Maia Frios Ltda. – EPP como ME-EPP nos Pregões Eletrônicos nos 2/2017, 3/2017 e 6/2017 promovidos pelo Grupamento de Apoio de Guaratinguetá e nos Pregões Eletrônicos nos 28/2017 e 29/2017 promovidos pelo Grupamento de Apoio de São José dos Campos junto ao Comando da Aeronáutica, em desacordo com os arts. 3º, II, § 4º, e 48, I, da Lei Complementar nº 123, de 2006. 
2.	O TCU deve conhecer, preliminarmente, da presente representação, por atender aos requisitos legais e regimentais de admissibilidade.
3.	No mérito, como restou confirmada a suscitada irregularidade, a presente representação deve ser considerada procedente. 
4.	Em linhas gerais, a partir dos estudos realizados pela Secretaria de Gestão de Informações para o Controle Externo do TCU (SGI) , a irregularidade consistiria em a referida empresa (Cardoso Maia Frios Ltda. – EPP) ter indevidamente usufruído dos benefícios legais nos Pregões Eletrônicos nos 
2/2017, 3/2017 e 6/2017 promovidos pelo Grupamento de Apoio de Guaratinguetá e nos Pregões Eletrônicos nos 28/2017 e 29/2017 promovidos pelo Grupamento de Apoio de São José dos Campos junto ao Comando da Aeronáutica.
5.	A Selog promoveu, assim, a oitiva da Cardoso Maia Frios Ltda. (Peça 8) para se manifestar sobre a seguinte falha: “ (...) participação em vários certames públicos em 2017 se autodeclarando indevidamente microempresa ou empresa de pequeno porte (ME/EPP) , visando ao gozo dos benefícios conferidos pelos arts. 42 a 48 da Lei Complementar nº 123, de 2006, tendo auferido, no ano anterior (2016) , faturamento acima do limite legal de enquadramento de EPP (auferido o total de R$ 5.717.048,88, considerando apenas os pagamentos registrados no Siafi) , contrariando a finalidade e os requisitos legais previstos no art. 3º, II, da Lei Complementar nº 123, de 2006.”
6.	A referida empresa manifestou-se, à Peça 9, sobre as evidências de fraude nos aludidos processos de licitação, tendo apresentado, em síntese, as seguintes alegações: (i) estaria em dia com as suas obrigações fiscais, trabalhistas e previdenciárias, restando comprovada, por aí, a sua idoneidade; e (ii) subsistiria a ausência de favorecimento indevido ou de má-fé, pois teria ocorrido mero erro material na prestação das suas informações sobre as operações realizadas, até porque, nos pregões anteriores, o seu faturamento estaria enquadrado nos limites legais como ME-EPP.
7.	De todo modo, após a análise final do feito, a Selog confirmou a ocorrência da referida fraude à licitação, ante a indevida utilização dos benefícios concedidos apenas às ME-EPP, tendo a unidade técnica proposto, então, o conhecimento da presente representação para, no mérito, considerá-la procedente e, assim, decretar a inidoneidade da referida empresa para licitar com a administração federal.
8.	O TCU pode incorporar o parecer da unidade técnica a estas razões de decidir.
9.	As justificativas apresentadas pela referida empresa não merecem ser acolhidas pelo TCU, já que não teriam afastado as evidências de fraude ao processo de licitação, pois teriam ficado concentradas em meras alegações genéricas e desacompanhadas de qualquer suporte probatório tendente a desconstituir as irregularidades apontadas, destacando que os itens homologados nos referidos pregões totalizariam a importância de R$ 3.162.332,47 (Peça 11, fl. 4) .
10. 	A unidade técnica também registrou, enfim, que a jurisprudência do TCU estaria firmada no sentido de a indevida participação nas licitações reservadas em prol das ME-EPP constituir a suscitada fraude à licitação e ensejar a decretação de inidoneidade em desfavor do licitante fraudador, não necessitando, para tanto, da efetiva percepção de vantagem econômica para a eventual configuração do aludido ilícito (v. g.: Acórdãos 3.217/2010, 1.702/2017, do Plenário, sob a relatoria do Ministro Walton Alencar Rodrigues; e Acórdão 1593/2019-TCU-Plenário, sob a relatoria do Ministro-Substituto Marcos Bemquerer Costa) .
11. 	O TCU deve conhecer, portanto, da presente representação para, no mérito, considerá-la procedente, decretando, por conseguinte, a inidoneidade da referida empresa para participar de licitação na administração federal pelo período de 1 (um) ano, ante a efetiva comprovação da aludida fraude aos processos de licitação, nos termos do art. 46 da Lei nº 8.443, de 1992.
Ante o exposto, voto pela prolação do Acórdão ora submetido a este Colegiado. 
TCU, Sala das Sessões, em 18 de março de 2020.
Ministro-Substituto ANDRÉ LUÍS DE CARVALHO 
Relator